臺灣臺北地方法院刑事判決
111年度易字第263號
公  訴  人  臺灣臺北地方檢察署檢察官
被      告  方秋三


選任辯護人  邱莉軒律師
            林冠宇律師
上列被告因妨害自由案件，經檢察官提起公訴（110年度偵字第3
3799號），本院判決如下：
    主  文
甲○○犯強制罪，處有期徒刑貳月，如易科罰金，以新臺幣壹仟元
折算壹日。
    事  實
一、甲○○於民國110年10月7日下午4時58分許（起訴書誤載為「4
    時55分許」，應予更正），駕駛AXT-3189號自用小客車沿臺
    北市信義區光復南路由南往北方向行駛，行經該路417巷口
    附近，因自認前方由乙○○駕駛之BGD-6669號自用小客車阻擋
    其行車路線，竟基於單一之接續強制犯意，駕車快速超越、
    逆向迴轉，迫使乙○○無法沿臺北市信義區光復南路由南往北
    直行，而於光復南路與仁愛路4段路口右轉仁愛路4段並將車
    靠向路旁，嗣甲○○持續尾隨乙○○之車輛，且分別在附表所示
    之時、地，加速超越並刻意切入乙○○車輛行車路線前方且停
    車，致令乙○○被迫將車駛入巷內、減速或變換車道以迴避甲
    ○○之行為，甲○○即以此強暴手段，妨害乙○○行使車輛正當行
    進之權利。
二、案經乙○○告訴暨臺北市政府警察局信義分局報告臺灣臺北地
    方檢察署檢察官偵查起訴。
    理  由
壹、程序部分
一、本判決所引被告以外之人於審判外所為之陳述，悉經當事人
    於本院明白表示同意作為證據（見111年度易字第263號卷，
    下稱本院卷，該卷第124、125、202、203頁），而該等證據
    之取得並無違法情形，且與本案之待證事實，具有關連性，
    核無證明力明顯過低之事由，本院審酌上開證據作成時之情
    況，認為適當，依刑事訴訟法第159 條之5 第1 項所定傳聞
    例外之同意法則，認有證據能力。
二、其餘資以認定被告犯罪事實之非供述證據，查無違反法定程
    序取得之情形，依刑事訴訟法第158條之4規定反面解釋，亦
    具證據能力。　　
貳、實體部分
一、訊據被告甲○○固坦承確於附表所示時、地駕車超越、切入告
    訴人乙○○車輛前方並停車等事實，惟矢口否認有何強制犯行
    ，辯稱：我當天是在光復南路上，準備要右轉仁愛路，告訴
    人車輛在前方沒有車輛之情形下突然停下來，後來看到告訴
    人車輛副駕駛座有人下來，這時我就打左轉燈要切出去，告
    訴人車輛就開始阻擋我，在沒有打方向燈的狀況下開始左右
    晃，而且是跨車道，這時候我就想辦法繞過去趕快離開，我
    被告訴人逼到公車道跟反向車道以後我彎不過去（仁愛路）
    ，告訴人看到我過去就煞車停在前方，我想說怎麼會有人違
    停逼車還攔我，後來告訴人跑掉我就跟著他；這一路我要告
    訴人等警察來處理所發生之行車糾紛，而且我有隔了告訴人
    車輛大約一臺車身的距離停車，客觀上並未妨害告訴人自由
    通行；辯護人則另為被告辯護稱：被告的行為不具備實質違
    法性等各云云。惟查：
  ㈠被告於案發當（7）日下午4時58分許起，自臺北市信義區光
    復南路417巷口附近開始尾隨告訴人車輛，且在附表所示之
    時、地，加速超越並刻意切入乙○○車輛行車路線前方且停車
    等情，此據被告供承不諱（見110年度偵字第33799號卷，下
    稱偵卷，該卷第12、13、67頁；本院卷第36、37頁），核與
    告訴人所述情節相符（見偵卷第24、25、66、77頁），且有
    卷附行車紀錄器錄影畫面翻拍相片可佐（見偵卷第32、33、
    165、166、169、170、179、180頁），可以認定。
  ㈡被告所為已妨害告訴人行使車輛正當行進之權利
　⒈告訴人於偵訊證稱：被告橫抄到我前方，擋住我直行的路，
    我只好右轉仁愛路，因為我的目的地是要去國父紀念館，所
    以我右轉又右轉回到光復南路，我迴轉後，被告又前插到我
    正中間等語明確（見偵卷第66頁）；參以被告於光復南路與
    仁愛路4段路口，快速超越告訴人車輛並逆向迴轉，告訴人
    乃於光復南路與仁愛路4段路口右轉仁愛路4段並將車靠向路
    旁，被告嗣並尾隨、加速超越，而於附表所示時、地，刻意
    切入告訴人車輛行車路線前方並停車，告訴人乃分別將車駛
    入巷內、減速或變換車道乙節，此經本院勘驗明確，製有勘
    驗筆錄存參（見本院卷第127、128、132、204頁）。堪信本
    案確因被告前揭行為，迫使告訴人右轉入仁愛路4段，嗣並
    將車駛入巷內、減速或變換車道，以迴避被告之車輛，而無
    法依原定行車路線沿光復南路由南往北直行前往當日目的地
    即國父紀念館等情無誤，從而，告訴人車輛正當行進權利之
    行使已遭被告妨害乙節，情甚明確。
  ⒉至被告於附表所示時、地停車時，固然尚距離後車即告訴人
    車輛一定距離，而足供告訴人變換車道駛離現場，然被告前
    揭持續性尾隨、超越、切入、擋車甚至逆向迴轉等駕駛行為
    ，已使告訴人無法按預定行向駕車，其正當行進之權利已遭
    被告妨害，實屬毋庸置疑，所辯客觀上並未妨害告訴人自由
    通行云云，無從憑採。 
  ㈢被告具有強制之故意
  ⒈依被告於本院準備程序所述：「（問：你有無於行經臺北市
    信義區光復南路417 巷路口時，與告訴人乙○○駕駛之車牌號
    碼000-0000號自用小客車發生糾紛？）是。告訴人駕駛在我
    前方突然停車，他是沿著路的右側走，我覺得奇怪他為何突
    然停車，按了一下喇叭，他還是沒離開，所以我準備向左進
    入左側車道，他打著右轉方向燈但往左切過來擋住我的路線
    ，然後又煞車」（見本院卷第36頁），其似認告訴人於光復
    南路417 巷口嘗試由外側車道切入中間車道而一度煞車行為
    ，為其與告訴人間之行車糾紛。
  ⒉然依本院勘驗被告提出之行車紀錄器，其結果：
　①時間16：58：49至16：58：50，告訴人車輛之右轉燈持續閃
    爍，告訴人車輛起步並在外側車道向左緩慢行駛，中間車道
    數輛機車直行。
  ②時間16：58：51至16：58：57，告訴人車輛突然停止，告訴
    人車輛左側中間車道有2 輛機車陸續經過，後方之被告車輛
    亦停止。告訴人車輛之右轉燈熄滅，改閃左轉燈。
  ③時間16：58：58至16：59：00，告訴人車輛之左轉燈持續閃
    爍，告訴人車輛左側及左後方之中間車道均無車輛。告訴人
    車輛自外側車道越過與中間車道之車道線後隨即向右加速駛
    回外側車道，同時可見告訴人車輛後車窗煞車燈及車尾煞車
    燈均亮起。
  ④時間16：59：01至16：59：02，被告之車輛切換至中間車道
    ，加速直行行經告訴人車輛左側，告訴人車輛左轉燈熄滅，
    右轉燈亮起。
  ⑤時間16：59：03至16：59：07，被告之車輛行經光復南路與
    仁愛路4段路口，被告之車輛直行向右後方轉，車頭朝向仁
    愛路4 段公車專用道及逆向車道，被告之車輛隨即向右迴轉
    轉向仁愛路4 段由西向東之順行車道（仁愛路4 段公車專用
    道與由西向東之順行車道間有設立分隔島）。
  ⑥時間16：59：08，可見告訴人車輛先於被告之車輛右轉駛入
    仁愛路4段由西向東之順行車道（見本院卷第126、127頁）
    。
　　依上開勘驗結果，可見告訴人嘗試自光復南路417 巷口附近
    之光復南路外側車道換入該路段中間車道，然因中間車道不
    斷有車輛經過，告訴人乃煞停車輛，優先禮讓中間車道直行
    車輛通行並避免之發生碰撞，則駛於告訴人車輛後方之被告
    亦因此被迫煞停車輛，實屬必然，縱被告對此深感不耐或不
    滿，亦屬其未與前車（即告訴人車輛）保持適當行車距離所
    致，尚難認告訴人此等駕駛行為有何不當阻擋被告行向之可
    言。又告訴人固一度自光復南路外側車道越過該車道與中間
    車道之車道線後，隨即向右加速駛回外側車道，嗣並一度短
    暫煞車。然告訴人於本院勘驗程序表明：我要打左轉燈要切
    的時候，聽到後面喇叭聲，所以我嚇到先踩煞車，然後向右
    切等語（見本院卷第205頁），衡以告訴人原本已依預定行
    向，由外側車道越過該車道與中間車道之車道線，欲換入中
    間車道，若非遭遇外力干擾，實無再次變換至外側車道之必
    要，堪信其所述遭後車即被告之車輛鳴按喇叭，方於車輛越
    過外側車道與中間車道之車道線後隨即向右加速駛回外側車
    道等情屬實，從而，其迅速駛回至外側車道既係因被告刻意
    鳴按喇叭所致，自難認屬惡意阻擋被告行向之危險駕駛行為
    。
　⒊被告之車輛係於光復南路與仁愛路4段路口前切換至中間車道
    ，加速直行行經告訴人車輛左側，並在該路口逆向迴轉，已
    如前揭勘驗結果所示，且衡以該超車位置距光復南路與仁愛
    路4段路口約莫數公尺，果若被告原定行向為右轉駛入仁愛
    路4段，斷無於距離上開路口前臨時變換至光復南路中間車
    道，並直行快速駛入光復南路與仁愛路4段交叉路口之理，
    則被告所謂欲繞過告訴人車輛趕快離開，卻被告訴人逼到公
    車道跟反向車道以後彎不過去（仁愛路）云云，純屬無稽之
    談，自屬無可採信。
　⒋依上所述，本案未見告訴人有何不當、惡意阻擋被告車輛行
    向之危險駕駛行為，且兩車亦未發生碰撞或導致人員傷亡，
    被告實無權以前揭行為妨害告訴人行使車輛正當行進之權利
    ，此不惟為一般人所知悉，稽之被告行為時年已38歲，具碩
    士學歷（見本院卷第13、216頁），當無不知之理，則其主
    觀上具有強制之故意（及違法性意識），已甚明確。
　⒌至於被告於案發當日下午5時2分許致電報警乙節，固有警製1
    10報案紀錄單可憑（見偵卷第41頁），然此充其量僅足證其
    主觀上自認與告訴人間具有糾紛，尚難以此正當化其前揭危
    險駕駛行為，或阻卻其妨害告訴人行使車輛正當行進權利之
    強制故意。
　㈣按刑法第304 條之強暴、脅迫，祇以所用之強脅手段足以妨
    害他人行使權利，或足使他人行無義務之事為已足，並非以
    被害人之自由完全受其壓制為必要，最高法院108年度台上
    字第107號判決同此見解。查被告以持續尾隨、超車、切入
    、擋車甚至逆向迴轉之強暴方式，形成對於告訴人之強制作
    用，而妨害及壓制告訴人駕車行進之意思決定自由，逼使告
    訴人無法依原定行向即沿臺北市信義區光復南路由南往北直
    行，而被迫右轉仁愛路4段並將車靠向路旁，抑或將車駛入
    巷內、減速或變換車道以迴避被告之車輛，被告所為已妨害
    告訴人行使車輛正當行進權利之犯行甚明。再觀諸被告於公
    眾使用之道路上，上演追逐（含逆向迴轉）、擋車等行為，
    前後時間持續長達5分鐘，顯已踰越社會倫理規範容忍之界
    限（社會相當性），悖於一般社會常情事理，自該當刑法第
    304 條第1項之強制罪。辯護人辯稱：被告之行為欠缺具體
    違法性云云，實不足取。
  ㈤綜合上述，被告所辯，不足採信，其犯罪事證已臻明確，犯
    行可以認定。
二、論罪科刑
  ㈠核被告所為，係犯刑法第304條第1項之強制罪。
  ㈡被告上開強制行為均係在密切接近之時、地實行，顯係出於一個
    強制犯意，侵害相同法益，各行為之獨立性極為薄弱，依一般
    社會健全觀念，在時間差距上，難以強行分開，在刑法評價上
    ，以視為數個舉動之接續實行，合為論以包括一行為之接續犯，
    方符社會通念，故僅論以一罪。
  ㈢公訴意旨雖未論及被告前揭駕車追逐（含逆向迴轉）、尾隨
    等犯行，然此部分與前揭被告經起訴論罪犯行，既有接續犯
    之實質上一罪關係，當為起訴效力所及，本院自應併予審理
    。
　㈣本院以行為人之責任為基礎，審酌被告以前揭持續性尾隨、
    超越、切入、擋車甚至逆向迴轉之強暴方式，以妨害告訴人
    車輛正常行進之權利，殊值非難，且該危險駕駛行為對於交
    通安全亦生潛在危害，兼衡被告迄未與告訴人達成和解，或
    取得告訴人之原宥，被告於本院自陳研究所畢業之智識程度
    ，已婚、育有2名未成年子女、目前居家照顧子女之家庭生
    活狀況（見本院卷第216頁），並其犯罪動機及前無任何犯
    罪科刑紀錄之素行（同上卷第197頁）等一切情狀，量處如
    主文所示之刑，兼諭知易科罰金之折算標準，以示懲儆。
據上論斷，應依刑事訴訟法第299 條第1 項前段，判決如主文。
本案經檢察官唐仲慶提起公訴，檢察官高光萱到庭執行職務。
中　　華　　民　　國　　111 　年　　8 　　月　　29　　日
                  刑事第七庭  法  官  廖建傑
以上正本證明與原本無異。
如不服本判決應於收受後20日內向本院提出書狀，並應敘述具體
理由；其未敘述者，應於屆滿後20日內向本院補提理由書（均須
之人數附）「切勿逕送」。
                              書記官  林怡雯
中　　華　　民　　國　　111 　年　　8 　　月　　29　　日
附錄：本案論罪科刑法條全文
中華民國刑法第304條
以強暴、脅迫使人行無義務之事或妨害人行使權利者，處3年以
下有期徒刑、拘役或9千元以下罰金。
前項之未遂犯罰之。
附表：
編號 時間 地點 一 下午5時4時59分許 臺北市信義區仁愛路4段與光復南路421巷6弄（起訴書誤載為「光復南路415巷」，業經檢察官當庭更正）路口 二 下午5時許 臺北市信義區光復南路417巷口前 三 下午5時3分許 臺北市○○區○○○路000○0號前